臺灣高等法院民事判決
108年度重上字第1046號
上  訴  人  陳國乾
            陳國彬
            陳振財
共      同
訴訟代理人  吳啟玄  律師
被  上訴人  陳義榮
            陳義芳
            陳家鴻
            陳淑華
            陳怡廷
共      同
訴訟代理人  李建民  律師
上列當事人間不動產所有權移轉登記事件，上訴人對於中華民國
108年9月11日臺灣臺北地方法院108年度重訴字第131號第一審判
決提起上訴，並為訴之追加，本院於109年5月5日言詞辯論終結
，判決如下:
    主      文
原判決關於駁回上訴人陳振財後開第二項請求部分，及訴訟費用
之裁判（除確定部分外），均廢棄。
被上訴人應分別將坐落於臺北市○○區○○段○○段○○○○號土地所有權
應有部分各三十分之一移轉登記予上訴人陳振財。
上訴人陳國乾、陳國彬之上訴及追加之訴均駁回。
第一審（除確定部分外）、第二審訴訟費用由被上訴人連帶負擔
二分之一，上訴人陳國乾、陳國彬各負擔四分之一。
    事實及理由
一、程序方面：
    按在第二審為訴之變更或追加，非經他造同意，不得為之，
    但請求之基礎事實同一者，不在此限，民事訴訟法第446條
    第1項、第255條第1項第2款定有明文。而所謂「請求之基礎
    事實同一」，係指變更或追加之訴與原訴之主要爭點有其共
    同性，各請求利益之主張在社會生活上可認為同一或關連，
    而就原請求之訴訟及證據資料，於審理繼續進行在相當程度
    範圍內具有同一性或一體性，得期待於後請求之審理予以利
    用，俾先後兩請求在同一程序得加以解決，避免重複審理，
    進而為統一解決紛爭者，即屬之（最高法院90年度台抗字第
    2號裁判要旨參照）。本件上訴人（分稱其姓名）於原審起
    訴主張渠等就坐落於臺北市○○區○○段0○段○000號土地（下稱
    系爭土地）各持有應有部分1/12（陳國乾）、1/12（陳國彬
    ）、1/6（陳振財），並以借名登記關係登記為被上訴人之
    父陳振來名義。嗣陳振來於民國96年1月6日死亡，該借名登
    記關係即為終止，系爭土地經被上訴人繼承、再轉繼承取得
    （被上訴人各持有應有部分1/5），上訴人迭向被上訴人請
    求返還各該應有部分結果，均未獲置理，而依借名登記終止
    後之不當得利法律關係，請求被上訴人應分別將系爭土地應
    有部分各1/60、1/60、1/30依序返還予陳國乾、陳國彬、陳
    振財，經原審判決駁回上訴人上開請求，上訴人不服提起上
    訴後，陳國乾、陳國彬復於109年4月8日具狀以：如本院認
    陳國乾、陳國彬就系爭土地所持應有部分（合計1/6）均係
    繼承自被繼承人陳加令與陳振來間之借名登記關係，陳國乾
    、陳國彬僅係公同共有該應有部分1/6之權利，則追加備位
    聲明請求：被上訴人應分別將系爭土地應有部分各1/30移轉
    登記予陳國乾、陳國彬公同共有等語（見本院卷第132之1頁
    至132之7頁），被上訴人訴訟代理人雖於本院109年4月13日
    行準備程序時當庭表示不同意（見本院卷第160頁），惟本
    院認上開訴之追加與上訴部分之基礎事實均為同一，上訴人
    所提證據資料，得期待於追加後請求之審理上予以利用，揆
    諸前揭裁判要旨，應認陳國乾、陳國彬所為訴之追加應屬適
    法，先予敘明。
二、上訴人主張:
    陳黃井育有親子陳萬塗、陳加令、陳振來、陳振財、陳和吉
    及陳和章（以下關於陳振來以外之人，合稱陳萬塗等5人） 
    。陳加令於90年3月16日亡故後，由陳國乾、陳國彬繼承陳
    加令所遺財產，被上訴人則為陳振來之親子。系爭土地為陳
    萬塗等6人所有，分別各持有應有部分1/6，惟因系爭土地為
    農地，依當時法令無法移轉予無自耕農身分之人，乃均借名
    登記於陳振來名下。而陳加令死亡後，陳國乾、陳國彬復就
    所繼承之應有部分權利與陳振來分別成立借名登記協議。嗣
    陳振來於96年1月6日死亡，該借名登記關係即為終止，系爭
    土地經被上訴人繼承、再轉繼承取得（被上訴人各持有應有
    部分1/5），上訴人迭向被上訴人請求返還各該應有部分結
    果，均未獲置理，乃依借名登記終止後之不當得利法律關係
    ，請求被上訴人應各將系爭土地應有部分1/60、1/60、1/30
    依序返還予陳國乾、陳國彬、陳振財。又如認陳國乾、陳國
    彬就系爭土地所持應有部分（合計1/6）均係繼承自被繼承
    人陳加令與陳振來間之借名登記關係，陳國乾、陳國彬僅公
    同共有該應有部分1/6之權利，則備位聲明請求被上訴人應
    分別將系爭土地應有部分各1/30移轉登記予陳國乾、陳國彬
    公同共有。並上訴聲明：（一）先位聲明：1.原判決關於駁
    回上訴人後開第2.項請求部分廢棄；2.被上訴人應分別將系
    爭土地應有部分各1/60、1/60、1/30依序返還予陳國乾、陳
    國彬、陳振財；（二）備位聲明：被上訴人應分別將系爭土
    地應有部分各1/30移轉登記予陳國乾、陳國彬公同共有等語
    （上訴人於原審起訴時，除上開請求外，另請求原審被告陳
    怡誠應將坐落於臺北市○○區○○段0○段○000○0號土地應有部分
    1/12、1/12、1/6分別依序返還移轉予陳國乾、陳國彬、陳
    振財，經原審駁回上訴人全部請求，上訴人除就上開請求部
    分提起上訴外，就訴請原審被告陳怡誠返還第683之3號土地
    應有部分受不利判決部分並未提起上訴，是此部分業已確定
    ，不在本院審理範圍內）。
三、被上訴人則以:
    系爭土地係陳振來自行購買，陳振來與陳黃井或上訴人間從
    無任何借名登記契約關係。縱認陳黃井與陳振來對於系爭土
    地果有借名登記關係，惟依民法第1151條規定，上訴人亦不
    得在分割陳黃井之遺產前，就遺產之特定部分主張為渠等個
    人所有。又如認陳國乾、陳國彬備位請求有理由，被上訴人
    亦抗辯該請求權業已罹於時效等語，並答辯聲明：上訴及追
    加之訴均駁回。
四、兩造不爭執事項(見本院卷第91、92、93頁）:
（一）重測前地號為臺北縣○○鄉○○段○○○段○00號土地(下稱第72
      號土地)，原為訴外人林烏英所有，嗣於49年7月11日以買
      賣原因將應有部分各1/3、2/3分別移轉予陳坡、陳振來。
      又第72號土地於59年7月4日分割為第72號、第72之4號土
      地，第72號嗣於71年6月3日分割為第72號、第72之12號土
      地後，第72之12號土地於73年12月27日因重測變更地號為
      臺北市○○區○○段○0○段○000號，並復於75年間分割為第683
      號、第683之1號、第683之2號土地，且由陳振來單獨所有
      第683號土地。另第683號土地（下稱分割前之第683號土
      地）於76年3月18日再分割為系爭土地及第683之3號土地(
      見原審97年度訴字第2862號案卷第56頁至69頁)。
（二）陳黃井依序育有親子陳萬塗、陳加令、陳振來、陳振  財
      、陳和吉及陳和章，陳黃井於76年6月21日亡故後，  所
      遺財產由上開親子繼承；陳加令於90年3月16日亡故後，
      由陳國乾、陳國彬繼承陳加令所遺財產;又被上訴人為陳
      振來之親子〔見原審107年度店司調字第383號卷(下稱調字
      卷)第27、29頁;原審卷第288頁〕。
（三）陳振來於96年1月6日死亡，系爭土地由其配偶陳高雪霞及
      親子即被上訴人繼承並各按應有部分1/6維持共有，嗣陳
      高雪霞於102年6月1日死亡，所遺關於系爭土地應有部分
      由被上訴人繼承並分別取得應有部分1/30。嗣於103年10
      月28日陳淑華將其應有部分1/30以贈與為原因移轉登記予
      訴外人陳治宇，系爭土地現由陳義榮、陳家鴻、陳怡廷、
      陳義芳(以上4人應有部分各為1/5)、陳淑華(1/6)、陳治
      宇(1/30)等6人共有(見原審調字卷第71頁;原審卷第292至
      298頁、第320頁至328頁、第474頁至475頁、第144頁至16
      4頁)。
（四）陳黃井前於50年間在分割前第683號土地上興建3棟未經保
      存登記之二層樓共6戶之建物(即門牌號碼臺北市○○路00○0
      0○00號1、2樓)，分別交陳萬塗(55號1樓)、陳加令(57號2
      樓)、陳振來(59號1樓)、陳振財(57號1樓)、陳和吉(59號
      2樓)及陳和章(55號2樓)占有使用，又陳加令就57號2樓建
      物加蓋3樓建物，且其於亡故後，由陳國彬，陳國乾接續
      居住使用。又陳淑華於97年間以上訴人分別無權占有系爭
      土地為由，訴請上訴人分別拆除57號1、2、3樓建物後，
      返還系爭土地與全體共有人結果，經原審另案於97年12月
      16日以97年度訴字第2862號判決認定上開建物並非無權占
      有系爭土地，而駁回陳淑華所提訴訟確定在案（下稱另案
      訴訟判決，見原審調字卷第21頁至25頁)。
五、先位聲明部分：
    上訴人主張渠等分別就系爭土地各持有應有部分1/12（陳國
    乾）、1/12（陳國彬）、1/6（陳振財），並與被上訴人之
    被繼承人陳振來成立借名登記關係，而陳振來已於96年1月6
    日死亡，上開借名登記關係即為消滅，陳振來之繼承人即被
    上訴人自應分別將上開應有部分返還予上訴人等語，此為被
    上訴人所否認，經查：
（一）按稱「借名登記」者，謂當事人約定一方將自己之財產以
      他方名義登記，而仍由自己管理、使用、處分，他方允就
      該財產為出名登記之契約，其成立側重於借名者與出名者
      間之信任關係，及出名者與該登記有關之勞務給付，具有
      不屬於法律上所定其他契約種類之勞務給付契約性質，應
      與委任契約同視，倘其內容不違反強制、禁止規定或公序
      良俗者，當賦予無名契約之法律上效力，並依民法第529
      條規定，適用民法委任之相關規定；又主張有借名委任關
      係存在事實之原告，於被告未自認下，須就此項利己事實
      證明至使法院就其存在達到確信之程度，始可謂已盡其依
      民事訴訟法第277條前段規定之舉證行為責任。而原告就
      上揭利己之待證事實，茍能證明在經驗法則或論理法則上
      ，足以推認該待證事實存在之間接事實，即無不可，非以
      直接證明該待證事實為必要（同法第282條規定參照）（
      最高法院99年度台上字第1662號、103年度台上字第1637
      號裁判意旨參照）。本件上訴人主張渠等與被上訴人之被
      繼承人陳振來間就系爭土地有借名登記關係，即為被上訴
      人所否認，揆諸上開裁判意旨，上訴人自應就其主張負擔
      舉證之責。
（二）被上訴人陳淑華前於97年間，以上訴人分別無權占有系爭
      土地為由，訴請上訴人分別拆除57號1、2、3樓建物後，
      返還系爭土地與全體共有人結果，經原審另案訴訟判決認
      定上開建物並非無權占有系爭土地，而駁回陳淑華所提訴
      訟確定在案（已如前述），而證人陳和章、陳和吉於該案
      97年11月25日行言詞辯論程序時，經隔離訊問結果，分別
      證述：系爭土地係陳黃井生前購得，因兄弟眾多，而老大
      陳萬塗、老二陳加令皆有工作，故以陳振來作代表，將土
      地登記在其名下。陳黃井並於50幾年間在土地上搭蓋3棟2
      層樓共6戶房屋，兄弟1人1戶，分別為57號1樓陳振財、57
      號2樓陳加令、55號1樓陳萬塗、55號2樓陳和章、59號1樓
      陳振來、59號2樓陳和吉，並約定若兄弟間有人往生，房
      屋交由子女繼續使用。當時房子剛蓋好，我們兄弟分好就
      這樣約定，陳振來也同意這樣分配。房屋分配後，除每年
      系爭土地的地價稅，由6戶共同負擔外，並無需給付陳振
      來地租等語（陳和章）及系爭土地係陳黃井買的，因老大
      、老二都有工作，渠與陳和章年紀又太小，才登記在陳振
      來名下。地上建物是陳黃井於50幾年間蓋的，共3棟2層樓
      房屋，分成6戶，陳黃井表示房子分給各個兄弟，由陳振
      來分得59號1樓、59號2樓是陳和吉、57號1樓是老四陳振
      財、57號2樓是陳加令、55號1樓是大哥陳萬塗、55號2樓
      是陳和章。若兄弟中有人過世，就由子女繼續住，大家均
      無異議，因為是陳黃井出錢買地蓋屋，陳黃井也表示房子
      分給誰的就是誰的，地價稅也由各戶共同分擔等語（陳和
      吉）（見原審另案訴訟案卷第75頁至77頁），互核無異。
（三）又陳黃井於系爭土地上興建之6戶建物，於建成後即分配
      予親子陳萬塗等5人及陳振來（已如前述），而被上訴人
      於本院109年4月13日行準備程序時自承：系爭土地相關稅
      賦由6兄弟分擔等語（見本院卷第160頁），及兩造均不爭
      執除陳黃井所興建之6戶建物外，兄弟並無其他利用行為
      等情（見本院卷第256頁）。準此，系爭土地於49年間登
      記為陳振來名義後，即由陳黃井於50年間在其上興建6戶
      建物，而除其中1戶建物由陳振來自行使用外，其餘建物
      均由兄弟陳萬塗等5人各自占有使用，陳振來就系爭土地
      別無其他利用方式。且占用系爭土地之陳萬塗等5人除與
      陳振來共同分擔系爭土地之相關稅賦外，復未曾就占有系
      爭土地給付租金予陳振來（詳後敘），若系爭土地確為陳
      振來自行斥資取得，豈有全然放任他人占有使用，並與該
      占用之人共居於系爭土地長達40年之理，是陳和章、陳和
      吉證述系爭土地確為陳黃井購得，而以借名登記方式登記
      為陳振來名義等語，應非虛妄，堪以採信。
（四）第按解釋意思表示，應探求當事人之真意，不得拘泥於所
      用之辭句，民法第98條定有明文。且解釋契約，應於文義
      上及論理上詳為推求，以探求當事人立約時之真意，並通
      觀契約全文，斟酌訂立契約當時及過去之事實、交易上之
      習慣等其他一切證據資料，本於經驗法則及誠信原則，從
      契約之主要目的及經濟價值作全盤之觀察，以為其判斷之
      基礎（最高法院99年度台上字第1421號裁判意旨參照）。
      承上，陳黃井於購得系爭土地時，與陳振來就系爭土地固
      有借名登記關係存在，惟系爭土地及其上建物實質上既均
      為陳黃井購得、興建，且其興建之建物即分配予親子陳萬
      塗等5人及陳振來（已如前述），而參諸證人陳和吉於原
      審另案97年度訴字第2862號拆屋還地訴訟時證述：「……錢
      也是我父親出的，買地蓋屋，當時我母親也有這樣說買地
      蓋屋完成後，他的心願也完成……。」等語（見該案卷第77
      頁），足見陳黃井之目的係為使親子6人各有安身立命之
      處所，衡諸一般經驗法則，建物性質上不能與土地分離而
      存在，使用建物必須使用該建物之地基，陳黃井既於興成
      建物後，即將各該建物分配予親子，則是否仍有特意保留
      自身關於依借名登記關係對陳振來之請求權之必要，已值
      可疑。再者，證人陳和章於原審另案訴訟時係證述：「〔
      法官質以：房子分配後，有無約定要給陳振來房租（應係
      地租之誤）〕？沒有，那是我父親買的，分配給各兄弟，
      不用付錢，每年的地價稅都是我們各自負擔……」等語（見
      該案卷第76頁背面），核與證人即陳和章之配偶廖文照於
      本院109年3月10日行準備程序時證述：「……公公（即陳黃
      井）過世前土地的相關應納稅賦都是六個兄弟分攤，過世
      後也是照舊，我公公過世前就是交給公公去繳納，……」等
      語（見本院卷第128頁）相符，堪認系爭土地相關稅賦，
      確於陳黃井分配6戶建物予親子後，即由親子6人自行負擔
      。準此，若陳黃井於建物分配後，若仍有意保留自身關於
      依借名登記關係對陳振來之請求權，即應自行負擔系爭土
      地稅賦，今其將該建物進行分配後，即由親子6人負擔該
      稅賦，益見陳黃井於建物分配之同時，業已將自身關於依
      借名登記關係對陳振來之請求權，平均各別讓與親子6人
      ，換言之，陳加令、陳振財分別與陳振來間，各就系爭土
      地應有部分1/6存有借名登記關係，應堪認定。又被上訴
      人雖抗辯：親子6人共同負擔系爭土地稅賦，即為渠等利
      用系爭土地之代價，且復經兩造於原審另案108年度簡上
      字第23號請求清償債務事件審理時列為不爭執事項等語，
      並提出上開判決為證（見本院卷第259頁至270頁），然此
      亦為上訴人否認在案，本院觀諸上開判決「兩造不爭執事
      項」欄之記載內容，僅記載：「陳振來與陳萬塗等5人約
      定系爭土地之地價稅由使用土地之各戶共同平均分擔。」
      等語（見本院卷第263頁），並未敘及上訴人願負擔該稅
      賦之緣由，係基於支付使用系爭土地之代價（即租賃），
      是被上訴人執此否認兩造間無借名登記關係，要難採認。
         
（五）按無法律上之原因而受利益，致他人受損害者，應返還其
      利益。雖有法律上之原因，而其後已不存在者，亦同；委
      任關係，因當事人一方死亡、破產或喪失行為能力而消滅
      ，但契約另有訂定，或因委任事務之性質不能消滅者，不
      在此限；繼承人自繼承開始時，除本法另有規定外，承受
      被繼承人財產上之一切權利、義務，民法第179條、第550
      條前段及第1148條本文分別定有明文。又借名登記之契約
      ，其成立側重於借名者與出名者間之信任關係，性質與委
      任關係類似，應類推適用民法第550條規定，除契約另有
      訂定或因契約事務之性質不能消滅者，因當事人一方死亡
      而消滅（最高法院104年度台上字第357號裁判意旨參照）
      。陳加令、陳振財分別與陳振來間，各就系爭土地應有部
      分1/6存有借名登記關係（已如前述），而陳加令、陳振
      來先後於90年3月16日及96年1月6日死亡，揆諸前揭裁判
      意旨，陳加令與陳振來間之借名登記關係部分，即於90年
      3月16日消滅，至陳振財與陳振來間之借名登記關係部分
      ，則於96年1月6日消滅。準此，陳振財依借名登記關係消
      滅後之不當得利法律關係，請求陳振來之繼承人即被上訴
      人分別將系爭土地應有部分各1/30移轉登記予陳振財，自
      無不合，應予准許。
（六）又陳國乾、陳國彬雖主張其繼承取得陳加令所遺關於系爭
      土地之權利後，復分別與陳振來就各就系爭土地應有部分
      1/12各別成立借名登記關係云云，並舉證人陳家茂於原審
      108年4月29日行準備程序之證述為證（見原審卷第189頁
      頁），惟觀諸證人陳家茂於是日程序之證述，僅陳述：陳
      加令過世後，陳國乾、陳國彬與陳振來有討論系爭土地過
      戶的事，陳振來生前表示有空會去辦，將土地還給大家等
      語，並未敘及上開待證事項，本院自難憑此認定陳國乾、
      陳國彬此部分主張為真實，從而，陳國乾、陳國彬以渠等
      與陳振來間各就系爭土地應有部分1/12分別成立借名登記
      關係，並以該借名登記關係因陳振來死亡而消滅為由，請
      求陳振來之繼承人即被上訴人分別將系爭土地應有部分各
      1/60移轉登記予2人云云，洵屬無據，不應准許。
六、備位聲明部分：
    陳國乾、陳國彬另主張渠等繼承取得陳加令與陳振來間關於
    系爭土地應有部分1/6之借名登記關係，該關係已因陳加令
    死亡而消滅，被上訴人亦應分別將系爭土地應有部分各1/30
    移轉登記為陳國乾、陳國彬公同共有等語，亦為被上訴人所
    否認，並抗辯：陳國乾、陳國彬此部分請求業已罹於時效等
    語，經查：
（一）請求權，因15年間不行使而消滅，但法律所定期間較短者
      ，依其規定；時效完成後，債務人得拒絕給付，民法第12
      5條、第144條第1項規定可稽，而借名登記契約，除契約
      另有訂定或因契約事務之性質不能消滅外，因當事人一方
      死亡而消滅，借名者或其繼承人自可根據借名契約消滅後
      之不當得利請求權請求出名者或其繼承人返還該標的物（
      已如前述），而關於上開請求權，既未有法律特別規定其
      時效期間，則此部分請求權應適用之時效期間，應為15年
      。又民法第128條前段規定，消滅時效應自請求權可行使
      時起算，而所謂「請求權可行使時」，係指行使請求權在
      法律上無障礙時而言（最高法院99年台上字第1335號裁判
      意旨參照）。
（二）本件陳國乾、陳國彬之被繼承人陳加令係於90年3月16日
      亡故（已如前述），而陳加令與陳振來間關於系爭土地應
      有部分1/6之借名登記契約，即應於陳加令死亡時消滅，
      揆諸上開說明，陳國乾、陳國彬關於繼承上開借名登記契
      約之請求權時效，即應自陳加令死亡時起算，惟陳國乾、
      陳國彬遲至15年經過後之107年11月9日始提起本件訴訟（
      見原審調字卷第5頁），堪認已罹於時效，被上訴人執此
      拒絕給付，即無不合，是陳國乾、陳國彬此部分請求，仍
      不應准許。
（三）陳國乾、陳國彬固主張其於陳加令死亡後，多次向陳振來
      請求云云（見本院卷第253頁），惟時效固因請求而中斷
      者，惟若於請求後六個月內不起訴，視為不中斷，民法第
      130條規定可稽。本件陳國乾、陳國彬因繼承關係而得對
      陳振來為請求之權利，於陳加令死亡時即屬可請求之狀態
      ，並應開始起算請求權時效（已如前述），則縱認陳國乾
      、陳國彬於陳振來96年1月6日死亡前一日仍為請求，依上
      開法文規定，原已進行之時效期間視為不中斷，換言之，
      陳國乾、陳國彬上開權利仍於陳加令死亡後經過15年而罹
      於時效，是陳國乾、陳國彬此部分主張，仍屬無據。
七、綜上所述，陳振財依借名登記關係消滅後之不當得利法律關
    係，請求被上訴人應分別將系爭土地應有部分各1/30移轉登
    記予陳振財，為有理由，應予准許；至陳國乾、陳國彬先位
    請求被上訴人應分別將系爭土地應有部分各1/60移轉予陳國
    乾、陳國彬，及追加備位請求被上訴人應分別將系爭土地應
    有部分各1/30移轉予陳國乾、陳國彬公同共有云云，為無理
    由，均不應准許，應予駁回。原審駁回陳振財上開請求，容
    有未洽，陳振財指摘原判決此部分判斷不當、求為廢棄改判
    ，為有理由，爰判決如主文第一、二項所示。又原判決駁回
    陳國乾、陳國彬先位請求部分，其理由雖與本院不同，但結
    論並無二致，陳國乾、陳國彬猶執陳詞指摘原判決此部分判
    斷不當、求為廢棄改判，為無理由，應駁回渠等上訴。末以
    ，本件事證已臻明確，兩造其餘之攻擊或防禦方法及所用之
    證據，經本院斟酌後，認為均不足以影響本判決之結果，爰
    不逐一論列，附此敘明。
據上論結，本件陳振財上訴為有理由；陳國乾、陳國彬上訴及追
加之訴為無理由，判決如主文。
中　　華　　民　　國　　109 　年　　5 　　月　　26　　日
                  民事第十七庭 
                      審判長法  官 黃雯惠
                            法  官 賴秀蘭
                            法  官 石有為
正本係照原本作成。
如不服本判決，應於收受送達後20日內向本院提出上訴書狀，其
未表明上訴理由者，應於提出上訴後20日內向本院補提理由書狀
（均須按他造當事人之人數附繕本）上訴時應提出委任律師或具
有律師資格之人之委任狀；委任有律師資格者，另應附具律師資
格證書及釋明委任人與受任人有民事訴訟法第466條之1第1項但
書或第2項（詳附註）所定關係之釋明文書影本。如委任律師提
起上訴者，應一併繳納上訴審裁判費。
中　　華　　民　　國　　109 　年　　5 　　月　　27　　日
　　　　　　　　　　　　　
                            書記官 何幸崇
附註：
民事訴訟法第466條之1（第1項、第2項）：
對於第二審判決上訴，上訴人應委任律師為訴訟代理人。但上訴
人或其法定代理人具有律師資格者，不在此限。
上訴人之配偶、三親等內之血親、二親等內之姻親，或上訴人為
法人、中央或地方機關時，其所屬專任人員具有律師資格並經法
院認為適當者，亦得為第三審訴訟代理人。